【裁判字號】    90,上訴,2279
【裁判日期】    901212
【裁判案由】    偽造文書等
【裁判全文】
臺灣高等法院刑事判決                            九十年度上訴字第二二七九號
    上  訴  人
    即  被  告  己○○
右上訴人因偽造文書等案件，不服臺灣新竹地方法院八十九年度訴字第三七二號，中
華民國九十年五月十八日第一審判決（起訴案號：臺灣新竹地方法院檢察署八十八年
度偵字第三三三號）提起上訴，本院判決如左：
    主  文
原判決撤銷。
己○○無罪。
    理  由
一、公訴意旨略以：被告己○○意圖供行使之用，未經蘭陽管理學院籌備處（係甲○○依法向教育部申請籌設「建國管理學院」，嗣更名為「蘭陽管理學院」）負責
    人甲○○（經臺灣臺北地方法院檢察署檢察官以八十八年度偵續字第二七三號為
    不起訴處分確定）之同意，於民國八十六年四月十九日，在不詳地點，以永達砂
    石行負責人之名義，偽造其與甲○○簽訂「工程承攬草約」之文書，足以生損害
    於甲○○；再於八十六年六月二十九日十五時，意圖為自己不法之所有，在新竹
    縣湖口鄉，以取得建國管理學院整地工程、校舍、行政、教學、男女生宿舍營造
    工程（即前揭「工程承攬草約」），取信韋億有限公司（下稱韋億公司）負責人
    林文明（現更名為丙○○，以下稱丙○○），與之簽訂「工程分包協議書」，雙
    方約定「丙○○應於八十六年八月十五日前開工，簽約後丙○○提供現金新台幣
    （下同）五百萬元交由己○○保管，工程如於八十六年八月十五日前未能如期開
    工，己○○所領保證金應於八十六年九月十五日前退回丙○○」，使丙○○陷於
    錯誤，交付五百萬元於被告己○○，因認被告己○○涉犯刑法第二百十六條、第
    二百十條行使偽造私文書罪嫌及同法第三百三十九條第一項詐欺取財罪嫌云云。
二、按犯罪事實應依證據認定之，無證據不得推定其犯罪事實，又不能證明被告犯罪
    者，應諭知無罪之判決，刑事訴訟法第一百五十四條、第三百零一條第一項分別
    定有明文。又告訴人之告訴係以使被告受刑事追訴為目的，是其陳述是否與事實
    相符，仍應調查其他證據以資審認；認定被告有罪之事實，應憑證據，如未能發
    現相當之證據，或證據不足以證明，自不能以推測或擬制之方法以之為裁判基礎
    ；且認定事實所憑之證據，其為訴訟上之證明，須達於通常一般之人均不致有所
  懷疑而得確信者，始得據為有罪之認定，倘其證明尚未達到此一程度，而有合理
    懷疑存在時，尚難為有罪之認定基礎；茍積極之證據不足以為被告事實之認定，
    即應為被告有利之認定，更不必有何有利之證據，此有最高法院五十二年台上字
    第一三００號、三十年上字八一六號、四十年台上字八六號、七十六年台上字四
    九八六號判例足資參照。
三、公訴人認被告己○○涉犯刑法第二百十六條、第二百十條行使偽造私文書罪嫌及
    同法第三百三十九條第一項詐欺取財罪嫌，係以告訴人丙○○指陳甚詳，核與證
    人甲○○、董金塗、鄭永鑽（參臺灣臺北地方法院檢察署八十七年度偵字第二五
    一四八號不起訴處分書）證述情節相符，復經被害人林再春指訴歷歷，此外，又
    有工程承攬草約、工程分包協議書、承諾書、郵局存證信函、永達砂石行營利事
    業登記證、蘭陽管理學院籌備處緊急聲明啟事、受理各類案件紀錄表、臺灣臺北
    地方法院檢察署八十七年度偵字第二五一四八號不起訴處分書、八十八年度偵續
    字第二七三號不起訴書附卷可稽，又細觀「工程承攬草約」可知，「永達砂石行
    」營業項目為「細石、細砂買賣」，並非公司法設立之營造公司，何能承作整地
    營造工程？又通常契約之訂定，尤涉及房地買賣、工程等建設，因涉雙方之重大
    利益，必會以謹慎之態度處理，惟該草約竟無「建國管理學院」之騎縫章，再者
    ，甲○○年邁體衰，視力退化，無法詳細審視合約，何能簽訂本件草約？為其論
    據。惟訊據上訴人即被告己○○堅決否認有行使偽造私文書及詐欺取財之犯行，
    辯稱：係因建國管理學院籌備處負責人甲○○急需用款，透過丁○○、戊○○、
    乙○○之介紹，要由伊承包建國管理學院整地及校舍營建工程，惟必須先交付履
    約保證金二千萬元，伊遂與昌秀營造有限公司（下稱昌秀公司）負責人羅直松商
    議，將上開工程中之校舍營建工程轉包與昌秀公司，伊遂於八十六年四月十九日
    以永達砂石行名義先與甲○○簽訂「工程承攬草約」，另約定事後補甲級營造廠
    牌照時再重簽正式合約，並交付發票人為昌秀公司，金額各一千萬元之支票二張
    予甲○○，並於簽約後之同年四月二十一日陪同甲○○到新竹兌領履約保證票款
    ，因該工程依法令須由甲級營造廠承作，伊乃與羅直松及其合夥人徐文賢商議，
    以凱達營造有限公司（下稱凱達公司）名義承攬上開整地及校舍營建工程，並於
    八十六年四月二十四日與甲○○簽訂正式合約，伊復於八十六年六月二十九日將
    上開工程中之整地工程轉交由韋億公司施作，並簽訂「工程分包協議書」而向韋
    億公司負責人丙○○收取履約保証金五百萬元交由合夥人乙○○保管，嗣因甲○○無法提供土地開工，復遭人檢舉，執照被吊銷掉，致伊無法履約，向韋億公司
    收取的五百萬元履約保證金，因合夥人乙○○挪為他用，致無法如期返還，惟已
    陸續返還韋億公司負責人丙○○及其合夥人林再春四百餘萬元，並無偽造「工程
    承攬草約」及向丙○○詐取履約保證金五百萬元等語。
四、經查：
（一）被告己○○確於八十六年四月十九日以永達砂石行名義與建國管理學院籌備處
      負責人甲○○簽訂「工程承攬草約」等情：
    (一)業據證人即該草約見證人丁○○及連帶保證人戊○○迭於偵查、原審及本院訊
      問時證述屬實，渠二人於偵訊時證稱：「（提示工程草約，你們一是見證人，
      一是保證人，是否真有工程合約？）有，當時甲○○也有在現場簽約，雙方談
      妥工程給己○○作。」；「（你們為何為被告的見證人及保證人？）我們認識
      後有經過多次溝通，才答應的，而且合約屬實。」等語（見偵字第三三三號卷
      第六十七頁背面）；「（你們二人與兩造有無親戚或僱用關係？）兩造原來都
      不認識，去見甲○○是丁○○介紹的，因此與甲○○洽談整地工程，再找乙○○問她要否承包，再經乙○○介紹己○○到甲○○辦公室簽整地工程契約，是
      工程承攬草約，乙方是永達砂石行，見證人是我們二人。」；「（建國管理學
      院的章及甲○○的章何人蓋的？）他自己蓋的，字也是他簽的。」；「（騎縫
      章是何人蓋的？）己○○自己在寫及蓋的。」等語（見同上偵查卷第一二八頁
      ）；證人丁○○於偵訊時復證稱：「（永達砂石行與建國管理學院有簽立合約
      ？是，我是介紹人。」；「（己○○、乙○○有付你佣金？）有，我是介紹己○○與建國管理學院訂約，佣金講好是一千多萬元，但實際上我只拿到四百萬
      元左右。」；「（己○○有付建國管理學院二千萬元？）有，已兌現，入甲○○帳戶。」等語（見同上偵查卷第一一七頁背面）；證人丁○○於原審訊問時
      證稱：「（對於己○○跟建國管理學院的工程合約你是否清楚？）我介紹要蓋
      學校，我介紹甲○○給己○○談蓋學校的事情，甲○○跟己○○有簽工程草約
      ，我在現場，我是契約連帶保證人，我們是簽草約。」；「（你當介紹人幾次
？）一次，... 我是介紹己○○、乙○○跟建國管理學院簽約。」；「（提示
      工程承攬草約並告以要旨，問證人丁○○有何意見？）是這份草約。」；「（
      契約上甲○○印章是誰蓋的？）甲○○親自蓋的。」等語（見原審卷第二十二
      頁至第二十四頁）；證人戊○○於原審訊問時證稱：「（對於己○○跟建國管
      理學院工程契約是否清楚？）我介紹己○○、乙○○跟甲○○談蓋學校的事情
      。」；「（他們後來有簽約嗎？）有，在民權西路簽草約，簽草約就立刻付錢
      。」；「（是用凱達公司名義簽名？）他們是用一個砂石公司名義簽，至於己○○跟凱達公司內部關係我不清楚。」；「（你怎會當連帶保證人？）我只是
      保證有蓋學校的這個案子，我有賺到仲介費用。」；「（他們來新竹領錢你是
      否有來？）有，是十九號簽約，二十一號來新竹。」等語（見原審卷第二十六
      頁至第二十七頁）；證人丁○○於本院九十年十月五日訊問時證稱：簽約是在
      林氏宗親會內甲○○的辦公室簽的，有拿二張支票，每張一千萬元，共二張，
      契約是四月十九日簽的，領錢是四月二十一日去新竹玉山銀行當場開戶領的等
      語；證人戊○○於本院同日訊問時亦證稱：四月十九日在甲○○辦公室有簽約
      ，只有二份，被告一份、甲○○一份，伊也有簽字等語，核與被告所辯相符，
      至被告於偵訊時供述簽訂上開「工程承攬草約」之地點為永達砂石行內，惟事
      後改稱簽約地點在台北市○○○路建國管理學院籌備處內，前後不符，惟本件
      自簽約日期之八十六年四月十九日至偵訊時之八十八年九月十六日，已時隔二
      年餘，記憶難免錯誤，尚難以此即採為不利被告之認定。又證人丁○○、戊○○於原審訊問時亦均確認上開被告和建國理學院籌備處訂立之「工程承攬草約
      」（見同上開偵查卷第四十頁至第四十一頁）與凱達公司和建國管理學院籌備
      處所簽訂之「工程契約書」（見原審卷第一二六頁至第一三八頁），均係渠等
      親自簽名等情，益徵被告確於八十六年四月十九日與甲○○簽立「工程承攬草
      約」。至證人丁○○雖於原審訊問時改稱：有關建國管理學院工程的部分，伊
      只簽一次名，那次是簽很多份，筆跡均是伊簽的沒錯，那時是在臺北市○○○
      路林氏宗親會四樓建國管理學院籌備處辦公室簽的，簽約後，四月二十一日有
      到新竹，甲○○來領支票錢，由乙○○帶甲○○進去銀行開戶，當天就把錢領
    走了云云（見原審卷第一六八頁至第一六九頁）；證人戊○○於原審訊問時亦
      改稱：兩份契約看起來好像是伊簽的，伊沒有分不同天簽，簽約之後隔天有到
      新竹來提款云云（見原審卷第一七一頁），惟查，證人丁○○、戊○○雖均證
      稱只有簽一次契約，惟亦均證稱簽約後之四月二十一日始陪同甲○○到新竹兌
      領票款，查被告與甲○○簽立「工程承攬草約」之時間為八十六年四月十九日
      ，凱達公司和建國管理學院籌備處簽訂「工程契約書」之時間為八十六年四月
      二十四日，而甲○○至新竹兌領二千萬支票之時間為同年月二十一日等情，業
      據被告供述屬實，並有「工程承攬草約」、「工程契約書」及作為支付履約保
      證金之付款人玉山商業銀行新竹分行、發票日八十六年四月二十一日、發票人
      昌秀營造有限公司、羅直松、面額各一千萬元之支票影本二張附卷（見本院卷
      附）可稽，是證人丁○○、戊○○所證稱系爭「工程承攬草約」係被告己○○
      與建國管理學院籌備處於八十六年四月十九日所簽訂乙節，應可採信。再觀察
      系爭二份契約形式，被告和建國管理學院籌備處訂立之「工程承攬草約」係中
      文橫寫，而證人丁○○、戊○○為契約乙方永達砂石行之見證人及連帶保證人
      ，而凱達公司和建國管理學院籌備處所簽訂之「工程契約書」為中文直寫，證
      人丁○○、戊○○均為建國管理學院籌備處之保證人，不論契約書寫方式、簽
      名位置及證人丁○○、戊○○於契約之法律關係，均有不同，亦不可能有夾帶
      誤簽之可能，是證人丁○○、戊○○於原審訊問時所證述只簽一次契約書云云
      ，核與歷次所證述之情節不符，應係記憶錯誤所致，不能以此採為不利於被告
      之認定。
    (二)證人即代理凱達公司與建國管理學院籌備處訂約之徐文賢於原審訊問時雖證稱
      ：伊曾經由被告介紹而代理凱達公司與建國管理學院籌備處負責人甲○○在該
      籌備處內正式簽訂「工程契約書」，被告原有意與凱達公司合夥承攬上開工程
      ，然因欠缺資金而介紹凱達公司單獨承攬上開工程，該契約並由丁○○、戊○○擔任建國管理學院之保証人，簽訂契約後伊將一紙面額二千萬元之支票託被
      告轉交甲○○，簽約後隔幾天甲○○即由丁○○、戊○○等人陪同來新竹兌領
      該紙二千萬元支票云云（見原審卷第一○八至一一五頁），惟查，甲○○至新
      竹兌領票款二千萬元之時間為八十六年四月二十一日，此據證人丁○○、戊○○證述屬實，並有支票影本二紙附卷可稽，已如上述，而凱達公司與建國管理
      學院籌備處簽訂「工程契約書」係在領款後之八十六年四月二十四日，此已與
      證人徐文賢所述情節不符，再者，被告於八十六年四月十八日已以永達砂石行
      之名義與證人徐文賢、羅直松以昌秀公司名義，簽訂「工程承包草約」，約定
      永達砂石行將建國管理學院校舍營造工程交由昌秀公司承建，此有該工程承包
      草約一份附卷（見原審卷第一二四頁至第一二五頁）可稽，亦據證人羅直松於
      原審訊問時證述屬實（見原審卷第二四○頁至第二四一頁），而證人徐文賢於
      原審訊問時亦證稱：工程承包草約是伊交五千萬元給己○○要轉交給甲○○，
      如果沒有擬草約，怕五千萬元到時會沒有了等語，足證上開由昌秀公司羅直松
      所簽發而嗣後作為與建國管理學院之工程保證金二千萬元之支票二紙，係於八
      十六年四月十八日已交付與被告轉交甲○○，而甲○○於支票兌領後，始與凱
      達公司簽訂「工程契約書」，以上述簽約及支票兌領之過程及時間判斷，被告
      辯稱：伊先與昌秀公司負責人羅直松商議，將上開工程中之校舍營建工程轉包
      與昌秀公司，再於八十六年四月十九日以永達砂石行名義與甲○○簽訂「工程
      承攬草約」，另約定事後補甲級營造廠牌照時再重簽正式合約，並交付發票人
      為昌秀公司，金額各一千萬元之支票二張予甲○○，並於簽約後之同年四月二
      十一日，陪同甲○○到新竹兌領履約保證票款，因該工程依法令須由甲級營造
      廠承作，伊乃與羅直松及其合夥人徐文賢商議，以凱達公司名義承攬上開整地
      及校舍營建工程，並於八十六年四月二十四日與甲○○簽訂正式合約等語，應
      符合實情。是證人徐文賢所為證述，核與事實有出入，不能採為被告不利之認
      定。
    (三)又證人即建國管理學院籌備處負責人甲○○雖於偵查、原審及本院訊問時均證
      稱：未將建國管理學院校舍基地整地工程交由被告施作，亦未與永達砂石行簽
      訂「工程承攬草約」云云（見同上偵查卷第一○八至第一○九頁、第一七四至
      一七五頁，原審卷第二一頁，本院九十年十月二十九日訊問筆錄），惟查，被
      告以永達砂石行名義與建國管理學院籌備處訂立之「工程承攬草約」，係由甲○○親自簽名蓋章等情，迭據證人丁○○、戊○○證述屬實，已如上述，而證
      人甲○○所承認其於八十六年四月二十四日與凱達公司所簽訂之「工程契約書
      」，其上甲○○之簽名、印文及建國管理學院之印文，與系爭「工程承攬草約
      」上之簽名、印文相同，為證人甲○○所不爭執，雖證人甲○○稱其公司疑似
      遭人侵入，印章有遭人盜用之跡象，並提出報案證明影本一紙為據（見原審卷
      第四十頁），惟甲○○之公司遭人侵入之時間，依報案證明所載為八十七年十
      一月五日九時四十分，而於八十六年六月二十九日，被告已提示系爭「工程承
      攬草約」予韋億公司代理人丙○○觀看，是證人甲○○所稱被告盜用印章云云
      ，應非屬實。又被告與證人甲○○間因本件工程承攬而發生金錢糾紛，證人甲○○因涉詐騙本件二千萬元之履約保證金，復遭臺灣板橋地方法院檢察署檢察
      官以八十九年度偵字第五○六二號、第八二五六號案件偵查起訴，有起訴書影
      本附卷（見本院卷附）可稽，是證人甲○○所為之證述，因與被告利害相左，
      並與事實不符，尚難採信。
    (四)至起訴書中所述證人董金塗、鄭永鑽（參臺灣臺北地方法院檢察署八十七年度
      偵字第二五一四八號、八十八年度偵續字第二七三號不起訴處分書，見卷外附
      ）證述情節，查係甲○○於八十七年十月二十日與佑泰營造工程有限公司簽訂
      工程契約書，並交付五千萬元履約保證金支票之簽約情形，與本件無涉。又雖
      永達砂石行係屬獨資，營業項目為砂石、細砂買賣，與工程施作無關等情，有
      新竹縣政府八十八年七月八日八八府建商字第八○四六二號函復之營利事業登
      記表影本在卷足憑（見偵查卷第一○五頁至第一○六頁），然永達砂石行取得
      工程承攬權利並不一定須自行施作，亦可將承包之權利分包給其他營造廠，或
      借牌施作，此情形亦時有所聞，自不能據此而採為不利於被告之認定。又雖系
      爭「工程承攬草約」連接處未蓋有騎縫章，契約內容更改處又僅蓋有永達砂石
      行及被告之印章，未一併蓋用契約另一方即建國管理學院籌備處及見証人、連
      帶保証人丁○○、戊○○之印章，惟此簽約上之瑕疵，或為一時疏忽，不能據
      此即推論該「工程承攬草約」係偽造，而採為不利於被告之認定。
（二）又告訴人丙○○雖指訴被告於八十六年六月二十九日十五時，意圖為自己不法
      之所有，在新竹縣湖口鄉，出示前開「工程承攬草約」，佯稱已取得建國管理
      學院整地工程、校舍、行政、教學、男女生宿舍營造工程，使其陷於錯誤，而
      與被告簽訂「工程分包協議書」，並將履約保證金五百萬元交由被告保管，然
      上開工程未能於八十六年八月十五日前如期開工，被告所領保證金亦未依約於
      八十六年九月十五日前退還，涉犯刑法第三百三十九條第一項詐欺取財罪嫌云
      云。惟查前開「工程承攬草約」係真正而非被告偽造，且建國管理學院籌備處
      負責人甲○○確將上述建國管理學院整地及校舍營建工程交由被告承作，因該
      工程依法令須由甲級營造廠承作，被告嗣乃與羅直松及其合夥人徐文賢商議，
      以凱達公司名義承攬上開整地及校舍營建工程等情，已如前述，則被告出示系
      爭「工程承攬草約」予告訴人丙○○，並稱已取得建國管理學院整地工程、校
      舍、行政、教學、男女生宿舍營造工程等情，即非虛妄，尚難謂有施用詐術之
      可言。又被告所收取之五百萬元保證金，係交由乙○○保管等情，亦據證人乙○○證述屬實（見同上偵查卷第六十八頁），而上開工程無法開工後，被告及
      證人乙○○亦設法返還大部分款項予告訴人丙○○及其合夥人林再春，亦有還
      款明細表、票據影本、匯款單影本附卷（見原審卷第一九二頁至第二○七頁）
      可稽，而被告亦積極向其合夥人乙○○催告需返還上開所收之保證金予告訴人
      丙○○，且證人乙○○期間並願提供房地向銀行抵押借款因手續未備而未辦妥
      等情，亦有存證信函影本附卷（見同上開偵查卷第三十一頁）可稽，並為告訴
      人丙○○所不否認（見偵查卷第六十八頁背面），被告雖供稱已還告訴人丙○○及其合夥人林再春四百餘萬元等語，而告訴人丙○○及證人林再春陳稱被告
      尚欠一百餘萬元未清償等語，雙方對清償之數目雖尚有爭執，惟被告事後已清
      償大部分款項，亦可証被告自始並無意圖為自己不法所有之意圖。被告己○○
      與告訴人丙○○間之履約保證金返還糾紛，要屬民事糾葛，核與刑法第三百三
      十九條第一項詐欺取財罪之構成要件有間，自難以該罪相繩。
（三）綜上所述，查無積極證據足以證明被告己○○確有公訴人所指之犯行，自屬不
      能證明被告犯罪。
五、原審失查，認被告有行使偽造私文書及詐欺取財之犯行，而予以論科，自有未洽
    。被告己○○上訴意旨執此指摘原判決不當，為有理由，自應由本院將原判決撤
    銷改判，並為被告無罪之諭知。
據上論斷，應依刑事訴訟法第三百六十九條第一項前段、第三百六十四條、第三百零
一條第一項前段，判決如主文。
本案經檢察官劉靜婉到庭執行職務。
中      華      民      國    九十    年     十二     月     十二     日
                              臺灣高等法院刑事第 十五  庭
                                  審判長法  官  房  阿  生
                                        法  官  鄧  振  球
                                        法  官  雷  元  結
右正本證明與原本無異。
如不服本判決應於收受送達後十日內向本院提出上訴書狀，其未敘述上訴之理由者並
得於提起上訴後十日內向本院補提理由書（均須按他造當事人之人數附繕本）。
                                        書記官  梁  雅  華
中      華      民      國    九十      年    十二      月    十三      日
附錄：本案論罪科刑法條全文


司法院資訊處製作；財團法人民間司法改革基金會備份。
